【裁判字號】    97,聲判,3
【裁判日期】    971029
【裁判案由】    交付審判
【裁判全文】
臺灣臺東地方法院刑事裁定               97年度聲判字第3號
聲  請  人  丙○○
代  理  人  邱聰安律師
被      告  丁○○
            乙○○
            甲○○
上列聲請人因被告等詐欺案件，不服臺灣高等法院花蓮分院檢察
署察長民國97年10月7日花分檢時紀孝字第002917號函（原不起
訴處分案號：臺灣臺東地方法院檢察署97年度偵字第1270、1271
號），聲請交付審判，本院裁定如下：
    主  文
聲請駁回。
    理  由
一、按告訴人不服上級法院檢察署檢察長或檢察總長認再議為無
    理由而駁回之處分者，得於接受處分書後10日內委任律師提
    出理由狀，向該管第一審法院聲請交付審判；法院認為交付
    審判之聲請不合法或無理由者，應駁回之，刑事訴訟法第25
    8條之1、第258條之3第2項前段，分別定有明文。是以，交
    付審判之聲請人，應以經上級法院檢察署檢察長或檢察總長
    認再議為無理由而受駁回處分之告訴人為限，如聲請人非告
    訴人，或未經上級法院檢察署檢察長或檢察總長認再議為無
    理由而駁回，即屬聲請程序不合法，依法應予駁回。
二、聲請交付審判意旨略以：臺灣高等法院花蓮分院檢察署檢察
    長（下稱花蓮高檢署）民國97年10月7日花分檢時紀孝字第0
    02917號之函文以聲請人所指情節，認聲請人非本件犯罪之
    直接被害人，所為陳述係屬告發，而非告訴，函覆聲請人不
    得對原不起訴處分聲請再議，惟被告3人所為訴訟詐欺，係
    利用詐欺第三人即法院而欲不法取得聲請人應受分配之合法
    利益，直接侵害聲請人對於債務人南王建設股份有限公司（
    下稱南王公司）債權之總擔保，使聲請人之債權難以受償，
    聲請應為直接受損害之人，從而高檢署上開函文認為聲請人
    非直接被害人，適用法則容有違誤；且聲請人係以告訴人身
    分提出告訴，亦為債務人南王公司之執行債權人及參與分配
    人，被告之訴訟詐欺直接影響聲請人之求償比例，不起訴處
    分認為聲請人為告發人，顯有誤解云云。
三、經查：聲請人丙○○向臺灣臺東地方法院檢察署檢察官申告
    被告丁○○意圖為自己不法之所有，以不實之債權，於96年
    8月7日具狀向本院提起民事訴訟，請求南王公司給付被告丁○○新臺幣（下同）1, 072萬6,500元，及自84年4月13日起
    至清償日止，按年利率6％計算之利息，又與其配偶即被告
    乙○○共同意圖為自己不法之所有，基於詐欺之犯意聯絡，
    以不實之債權，於96年9月28日具狀向本院聲請發支付命令
    ，請求南王公司給付被告丁○○1億9,597萬9,785元，及自
    85年1月29日起至清償日止，按年利率5％計算之利息，被告
    乙○○並要求南王公司人頭負責人陳建偉勿對本院因此所發
    之支付命令於法定期間內提出異議，因認被告丁○○、乙○○均涉有刑法第339條之詐欺罪嫌；另被告甲○○意圖為自
    己不法之所有，明知在本院96年度執字第988號強制執行事
    件中，參與分配債權人即被告丁○○主張上述對南王公司有
    1億9,597萬9,785元之債權係屬虛偽，仍於97年2月12日受讓
    該虛偽債權，並於同年月19日具狀向本院聲請承當被告丁○○上開參與分配債權人之地位，因認被告甲○○亦涉有刑法
    第339條之詐欺罪嫌。經該署檢察官依法調查後，認被告丁○○辯稱：伊對南王公司確有2億7,896萬5,000元之債權等
    語，尚非無據，且聲請人指稱被告丁○○向本院主張對南王
    公司具有債權之金額，總計既未逾上述2億7,896萬5,000元
    之債權金額，亦難認定被告丁○○確有聲請人所稱為自己不
    法所有之意圖；而聲請人雖指稱被告丁○○向法院主張對南
    王公司具有之債權皆屬虛偽，惟對被告丁○○所提出之債權
    憑證即支票本身均未爭執其真實性，縱認該等支票上所書之
    金額、發票日確為被告丁○○之筆跡，且其中有多張支票原
    係由南王公司簽發交予林義力，然衡諸該等支票發票人欄均
    蓋有南王公司之印文，並未有被告丁○○之印文或署押，有
    該等支票影本在卷可稽，且被告丁○○、乙○○2人係屬夫
    妻等情，既難認被告丁○○為該等支票法律上之發票人，亦
    難據以論斷被告乙○○所辯「南王公司的資金來源有一大部
    分是丁○○出面向他人借款的，丁○○主張對南王公司具有
    債權所提出之票據，是丁○○用借來的錢或是丁○○簽發票
    據去贖（交換）回來的」等語均無可採。且證人陳建偉於97
    年4月7日檢察官偵查中具結證稱：「（問：丁○○向法院聲
    請發上述支付命令的前後，乙○○有無跟你聯絡？）沒有；
    （問：乙○○有無跟你約定請你不要就上述支付命令聲明異
    議，之後會給你報酬？）沒有。」等語，核與被告乙○○所
    辯：伊沒有要求南王公司登記負責人陳建偉不要對丁○○向
    法院聲請核發之支付命令聲明異議等語相符；而被告丁○○
    確於96年9月28日具狀向本院聲請發支付命令，請求南王公
    司給付被告丁○○1億9,597萬9,785元，及自85年1月29日起
    至清償日止，按年利率5％計算之利息，有相關函文在卷可
    佐，且聲請人未提出被告甲○○明知在本院96年度執字第
    988號強制執行事件中，參與分配債權人即被告丁○○主張
    上述對南王公司有1億9,597萬9,785元之債權係屬虛偽之具
    體事證，則究難論斷被告甲○○之辯解皆屬虛妄，而為被告
    3人不起訴之處分；檢察官並於不起訴處分書敘明：依刑事
    訴訟法第232條規定，被害人得為告訴，本件被告3人未對聲
    請人施用詐術，難認聲請人為本件詐欺之被害人，因此聲請
    人所指被告行為請求究辦，應屬告發，而非告訴。嗣聲請人
    向花蓮高檢署聲明再議，經花蓮高檢署認再議不合法，逕以
    97年10月7日花分檢時紀孝字第002917號函覆上情，並未作
    成再議駁回之處分書等事實，有卷附臺灣臺東地方法院檢察
    署檢察官97年度偵字第1270、1271號不起訴處分書、花蓮高
    檢署前開函文各1份附卷可考，並經本院調閱上開偵查卷宗
    核閱無誤。按犯罪之被害人得為告訴，刑事訴訟法第232條
    定有明文。該條所稱「犯罪之被害人」，以因犯罪而直接被
    害之人為限，於財產法益被侵害時，必須其財產之所有權人
    ，或對於該財產有事實上管領力之人，因他人之犯罪行為，
    而其管領權受有侵害時，始能認為直接被害之人，最高法院
    著有68年臺上字第214號判例意旨可資參照。又以不實之事
    證，向法院提起訴訟或非訟之聲請，致法院陷於錯誤，為不
    正確之裁判，使人為財物之交付，以達不法所有之目的，謂
    之「訴訟詐欺」。於此情形，直接被害人為法院，間接被害
    人為財產所有權人（引自褚劍鴻，刑法分則釋論，78年5月5
    版第1206頁）。另最高法院80年度台上字第4983號刑事判決
    稱：「按以不實之事實向法院提起民事訴訟，係向法院施用
    詐術，並非向訴訟對造施用詐術，訴訟對造仍非直接被害人
    ，依法即不能提起自訴」，故係對自訴情形而發，但就犯罪
    被害人之概念則與告訴情形相同，上開判決就此亦採相同見
    解。是以，本件依聲請人向臺灣臺東地方法院檢察署檢察官
    告訴被告3人涉犯詐欺罪嫌之犯罪事實，直接被害人應為法
    院，聲請人以其個人名義申告，顯非告訴，僅屬告發之性質
    。且告訴與告發之區別，係以申告人所指情節及罪嫌為基礎
    ，探究該申告之犯罪事實中，申告人為直接或間接被害人，
    或非被害人；倘係犯罪之直接被害人或其他有告訴權人向偵
    查機關申告犯罪事實，並為請求為訴追之意思表示，則為告
    訴，若係犯罪之直接被害人或其他有告訴權人以外之第三人
    向偵查機關申告犯罪事實，應屬告發，尚非以申告人形式上
    之名義為斷，聲請人所稱前詞，容有誤會。從而，花蓮高檢
    署認聲請人無再議權，僅以上開函覆聲請人，而未作成再議
    駁回處分，洵無不合。據此，高檢署既無「再議駁回」之處
    分，且聲請人亦非告訴人，揆諸前揭說明，聲請人就上開臺
    灣臺東地方法院檢察署不起訴處分，逕向本院提起本件交付
    審判之聲請，於法顯有不合，應予駁回。
據上論斷，應依刑事訴訟法第258條之3第2項前段，裁定如主文
。
中    華    民    國    97    年    10    月    29    日
                  刑事第二庭  審判長法  官  李水源
                                    法  官  蔡慧雯
                                    法  官  盧亨龍
以上正本證明與原本無異。
本件不得抗告。
                                    書記官  石佳琪
中    華    民    國    97    年    10    月    29    日


司法院資訊處製作；財團法人民間司法改革基金會備份。
